臺灣士林地方法院民事判決
111年度建簡上字第1號
上訴人即附  
帶被上訴人  黃基宏  
被上訴人即  
附帶上訴人  郭英宏  

訴訟代理人  曾智群律師
            顏詒軒律師
上列當事人間請求給付工程款事件，上訴人即附帶被上訴人黃基
宏（下稱黃基宏）對於本院內湖簡易庭中華民國110年11月22日1
10年度湖建簡字第2號第一審判決提起上訴，被上訴人即附帶上
訴人郭英宏（下稱郭英宏）則提起附帶上訴並為訴之追加，本院
於111年9月29日言詞辯論終結，判決如下：
    主      文
一、黃基宏之上訴駁回。
二、原判決關於駁回郭英宏後開第三項之訴部分暨訴訟費用之裁
    判均廢棄。
三、黃基宏應再給付郭英宏新臺幣壹萬壹仟肆佰元，及自民國一
    百一十年六月十九日起至清償日止，按年息百分之五計算之
    利息。
四、黃基宏應給付郭英宏新臺幣陸萬肆仟元，及自民國一百一十
    一年九月三十日起至清償日止，按年息百分之五計算之利息
    。
五、郭英宏其餘追加之訴駁回。　　
六、第一、二審訴訟費用(除已確定及追加之訴部分外)，均由黃
    基宏負擔。追加之訴訴訟費用由黃基宏負擔二十五分之二十
    四，餘由郭英宏負擔。
    事實及理由
一、按簡易程序之第二審訴之變更或追加，非經他造同意不得為
    之，但擴張應受判決事項之聲明者，不在此限，民事訴訟法
    第436條之1第3項準用第446條第1項、第255條第1項第3款規
    定。查郭英宏原起訴聲明請求黃基宏給付新臺幣（下同）6
    萬6,600元，及自起訴狀繕本送達翌日起至清償日止，按年
    息5%計算之利息。嗣於本院審理中，擴張請求黃基宏應再給
    付6萬6,600元，及自民國111年9月30日起至清償日止，按年
    息5%計算之利息（見本院卷第113、114頁），而為訴之追加
    ，經核合於前揭規定，應予准許。
二、郭英宏起訴主張：伊於109年9月間承攬黃基宏定作門牌號碼
    臺北市○○區○○路00巷00弄0號0樓房屋（下稱系爭房屋）內4
    間套房裝修工程，經雙方約定施作如附表A估價單（下稱A估
    價單）所示工程（下稱A工程）項目，工程款總額為25萬6,8
    00元，惟其中編號1「新增用電申請及配管線」項目工程，
    嗣經雙方合意為變更，並減除1萬7,000元工程款。另伊於施
    作A工程期間，受黃基宏指示，追加施作如附表B估價單（下
    稱B估價單）所示工程（下稱B工程）項目，工程款總額經減
    除前開1萬7,000元後，為7萬4,600元。伊已依約施作A、B工
    程完畢，然黃基宏僅給付工程款20萬元，剩餘13萬3,200元(
    經計算256,800＋74,600－200,000＝131,400，是應為13萬1,40
    0元之誤）則拒不給付。為此，依承攬契約法律關係及民法
    第505條第1項規定，求為判命黃基宏給付6萬6,600元，及自
    起訴狀繕本送達翌日起至清償日止，按年息5%計算之利息，
    並於本院審理中為訴之追加，求為判命黃基宏另給付6萬6,6
    00元，及自111年9月30日起至清償日止，按年息5%計算之利
    息。
三、黃基宏則以：B估價單編號5、7、11、12、14、16、17以外
    之項目工程，並非雙方合意施作，其中編號1、13、15項目
    工程，為郭英宏未經伊同意而擅自施作；其中編號4、10、1
    8項目工程之燈具費用均為伊所支付，郭英宏不得就代工工
    資重複計價；其中編號2、3、6、9項目工程為其原定作契約
    內容，郭英宏不應重複計價；其中編號8項目工程，郭英宏
    僅就舊設備為更新，並未重新設置，不得計價，是均非伊所
    應支付之工程款，另B估價單編號11項目工程之工程款報價
    偏高，應折半計價800元為適當。是郭英宏承攬伊裝修工程
    之工程款總額，經扣除伊前已給付20萬元，尾款僅餘5萬6,0
    00元。另郭英宏受伊委託裝修工程，應於每間臥室安裝3插
    座，卻於其中一臥室僅安裝1個半插座；應於每間臥室安裝1
    個調理專用插座，卻以一般電路線杜撰專用線；應於每間浴
    室安裝1個電熱水器專用插座，卻未施作完成，伊因郭英宏
    上開違約行為，而需支出泥作師傅1人1天工、油漆師傅1人1
    天工、水電師傅1人3天工、水電學徒2人各3天工之工錢、泥
    作材料費、油漆材料費、電線管材等共計5萬9,300元，以補
    正工程，是郭英宏應賠償伊此花費之損害，爰以此伊對郭英
    宏之損害賠償債權，與郭英宏對伊之工程尾款債權5萬6,000
    元為抵銷，經抵銷後，郭英宏已無可請求之工程款等語，資
    為抗辯。 
四、原審判決黃基宏應給付郭英宏5萬5,200元，及自110年6月19
    日起至清償日止，按年息5%計算之利息，並就郭英宏勝訴部
    分依職權宣告假執行，黃基宏不服，提起上訴，並聲明：㈠
    原判決不利黃基宏部分廢棄。㈡前開廢棄部分，郭英宏於第
    一審之訴駁回。郭英宏答辯聲明：上訴駁回。郭英宏則提起
    附帶上訴並追加起訴，聲明：㈠原判決不利於郭英宏部分廢
    棄。㈡前開廢棄部分，黃基宏應再給付郭英宏1萬1,400元，
    及自起訴狀繕本送達翌日起至清償日止，按年息5% 計算之
    利息。㈢黃基宏應給付郭英宏6萬6,600元，及自111年9月30
    日起至清償日止，按年息5%計算之利息。黃基宏答辯聲明：
    附帶上訴及追加（擴張）之訴均駁回。
五、郭英宏主張其於109年9月間承攬黃基宏定作系爭房屋內4間
    套房裝修工程，經雙方約定施作A估價單所示項目工程，工
    程款總額為25萬6,800元，其中編號1「新增用電申請及配管
    線」項目工程，嗣經雙方合意為變更，並減除1萬7,000元工
    程款。又其於施作A工程期間，另受黃基宏指示追加施作B估
    價單編號5、7、11、12、14、16、17項目項目，除編號11項
    目外之各項工程款均如B估價單之金額欄所示，及黃基宏已
    付工程款20萬元等情，為黃基宏所不爭執，堪信為實。
六、又郭英宏主張B估價單編號1至4、6、8至10、14、16、19項
    目工程，亦為其受黃基宏指示為施作，各項目工程款如B估
    價單金額欄所示，黃基宏不否認有各該項目工程之施作，且
    未爭執各項工程款金額，惟辯稱各該項目工程施作均未經雙
    方約定，郭英宏就其中編號1、13、15項目工程係擅自施作
    ，就其中編號4、10、18項目工程之燈具工資係重複計價，
    就其中編號2、3、6、9項目工程之原定作契約內容係重複計
    價，就其中編號8項目工程僅更新舊設備，並未重新設置，
    均非伊所應支付之工程款云云，然查：
㈠、黃基宏於郭英宏施作其房屋裝修工程過程中，均持續至現場
    觀看施作情形，並與郭英宏就房屋內裝修內容及形式多次交
    換意見，且為具體指示，而於完工後，亦向郭英宏表示「非
    常完美」，此觀兩造間手機訊息往來內容即明（見原審卷第
    23至71頁），可認黃基宏對郭英宏施工內容（即A、B估價單
    項目工程）知之甚詳，且業受領該施作工程內容，僅餘工程
    款結算之問題，況黃基宏於郭英宏傳送B估價單項目工程內
    容後，亦回應以「我列印我的需求給你作估價用，之後你列
    估價單給我作預算用！換言之，我的需求單是你一定要做到
    的項目！增加的算是增加項目，應補貼！但是沒做到的項目
    ，也應該減價！...」、「所列增列冷氣排水、冷水配管、
    熱水配管、衛浴安裝等項，很具體！燈具、水龍頭本來就是
    由我來提供，你來代工！另外要含我兒子洗臉盆裝修500和
    代購滅火器的錢。...」、「（於傳送原定作需求單後）紅
    色打勾的項目是部分沒完成，或是全部沒完成！即所謂，追
    減項目！這些都是我的需求，已經具體寫出！至於，你要用
    什麼方式去完成，我不會去干涉，我只在乎總價和完成！理
    論上講，超出那些項目的，才算是增加！假設，你以沒有估
    到為理由，而說是新增項目，要求增加費用，那我的權利在
    那裏？」等語訊息（見原審卷第77至83頁），僅就B估價單
    工程項目包含在原定作需求單項目內（見原審卷第133、134
    頁）之重複計價爭執，足認原告主張兩造合意施作B估價單
    編號1至4、6、8至10、14、16、19項目工程之事實為可採，
    黃基宏辯稱未經合意施作云云，不足採信。
㈡、黃基宏辯稱B估價單編號1、13、15項目工程係郭英宏擅自施
    作云云，既雙方合意為該工程之施作，已如前述，黃基宏上
    開所辯，即非可採。又黃基宏辯稱B估價單編號4、10、18項
    目工程之燈具費用均為其所支出，郭英宏不能重複計算工資
    云云，然按燈具之購買與管線安裝，因管線安裝涉及場地環
    境及位置，依一般常情本分別計價，黃基宏並未舉證其支出
    之燈具費用即包含管線安裝費用，所辯不得重複計算工資云
    云，自難採信。另黃基宏辯稱B估價單編號2項目工程，係由
    販賣冷氣廠商施作完工，且與編號3、6、9項目工程同為原
    定作契約項目所包含，不得重複計價云云，然冷氣與管線安
    裝費用分計為常情，依同上述理由，黃基宏既未舉證其所辯
    由販賣冷氣廠商施工之事實為真，自難憑採，而黃基宏向郭
    英宏定作裝修工程時，固提出有定作需求單（見原審卷第13
    3、134頁），然此僅供郭英宏據以列出其實際施作工程內容
    及工程款，並非雙方承攬契約之具體內容，承攬契約成立範
    圍應為經黃基宏確認後之郭英宏所提估價單之施工項目，黃
    基宏以定作需求單為據，指摘B估價單編號2、3、6、9項目
    工程重複計價，並非可採。再黃基宏空言B估價單編號8項目
    工程並非新增插座，僅舊設備更新云云，並未舉證，亦難採
    信。
㈢、綜上，郭英宏主張B估價單編號1至4、6、8至10、14、16、19
    項目工程，為其受黃基宏指示為施作，各項目工程款如B估
    價單金額欄所示，應堪採信。
七、按稱承攬者，謂當事人約定，一方為他方完成一定之工作，
    他方俟工作完成，給付報酬之契約；報酬，應於工作交付時
    給付之。無須交付者，應於工作完成時給付之。民法第490
    條、第505條第1項分別定有明文。又按未定報酬者，按照價
    目表定給付之。無價目表者，按照習慣給付。民法第491條
    第2項亦定有明文。郭英宏受黃基宏委託裝修系爭房屋4間套
    房，施作A、B工程，業已完工，已如前述，黃基宏即應給付
    報酬，又各項工程款金額除B估價單編號11項目工程外，各
    約定如A、B估價單金額欄所示，亦如前述，而郭英宏就黃基
    宏爭執B估價單編號11項目工程之工程款部分，徒空言主張
    係以遠低於市場行情價為計價，然並未舉證以實其說，自不
    能憑採，僅得以經黃基宏所自認之800元認為可採。是郭英
    宏依雙方承攬契約法律關係及民法第505條第1項規定，請求
    黃基宏給付工程款於13萬600元【計算式：（256,800－17,00
    0）「A估價單工程款」＋（74,600＋17,000－800）「B估價單
    工程款」－200,000「已付工程款」＝130,600】範圍內，洵屬
    有據，應予准許。超逾部份請求，則屬乏憑。
八、又按二人互負債務，而其給付種類相同，並均屆清償期者，
    各得以其債務，與他方之債務，互為抵銷，民法第334條第1
    項本文規定甚明。是債務之抵銷，以雙方當事人互負債務為
    必須具備之要件，若一方並未對他方負有債務，則根本上即
    無抵銷之可言（最高法院18年上字第1709號判決要旨參照）
    。黃基宏雖抗辯郭英宏受其委託應於每間臥室安裝3個插座
    ，卻於其中一臥室僅安裝1個半插座；應於每間臥室安裝1個
    調理專用插座，卻以一般電路線杜撰專用線；應於每間浴室
    安裝1個電熱水器專用插座，卻未施作完成，如予補正該工
    程，需支出5萬9,300元，郭英宏應予賠償云云，固據提出照
    片及網頁資料為證（見本院卷第26頁），然關於「每間浴室
    安裝1電熱水器專用插座」乙項，並未經郭英宏列入附表估
    價單中為施作、計價，此觀A、B估價單所列工程項目即明，
    而觀黃基宏所提前開照片及網頁，僅為個人加註1個、半個
    插座之插座照片，及關於裝潢水電工程行情網頁資訊，均不
    足證明郭英宏有未按約定安裝插座情事，且黃基宏於裝修工
    程施作完畢後，亦以手機訊息回覆「非常完美」等語，即於
    受領原告所完成之工作後，經確認並無應修補之瑕疵，業如
    前述，實難認郭英宏之工作有何瑕疵，並造成黃基宏受有支
    出5萬9,300元之損害，是不能認為黃基宏對郭英宏有5萬9,3
    00元損害賠償債權存在，依前開說明，黃基宏無從據以抵銷
    其前開應給付郭英宏之工程款債務。
九、綜上所述，郭英宏在原審依承攬契約之法律關係及民法第50
    5條第1項規定，請求黃基宏給付6萬6,600元（含原審判命黃
    基宏給付之5萬5,200元及郭英宏附帶上訴請求再給付之1萬1
    ,400元），及自起訴狀繕本送達翌日即110年6月19日起至清
    償日止，按年息5%計算之利息，為有理由，應予准許。原判
    決判命黃基宏給付5萬5,200元本息，並依職權為准、免假執
    行之宣告，核無不合，上訴意旨指摘原判決此部分不當，求
    予廢棄改判，為無理由，應駁回其上訴。至原判決駁回前開
    應准許部分（即1萬1,400元本息），尚有未洽，郭英宏附帶
    上訴意旨指摘原判決此部分不當，求予廢棄改判，為有理由
    ，爰由本院廢棄改判如主文第3項所示。另郭英宏於第二審
    程序追加請求黃基宏另給付6萬4,000元【計算式：130,600－
    66,600＝64,000】，及自111年9月30日起至清償日止，按年
    息5%計算之利息，亦有理由，應予准許；逾此範圍之請求，
    則屬無據，應予駁回。
十、本件事證已臻明確，兩造其餘之攻擊或防禦方法及所用證據
    ，經本院斟酌後，認為均不足以影響本判決之結果，爰不逐
    一論列，附此敘明。
十一、本件黃基宏之上訴為無理由，郭英宏之附帶上訴為有理由
    、追加之訴為一部有理由、一部無理由，依民事訴訟法第79
    條規定，判決如主文。
中　　華　　民　　國　　111 　年　　11　　月　　3 　　日
                  民事第一庭審判長法  官  蕭錫証
                                  法  官  劉逸成
                                  法  官  劉瓊雯
以上正本係照原本作成。
本判決不得上訴。
中　　華　　民　　國　　111 　年　　11　　月　　3 　　日
                                  書記官  劉淑慧